【裁判字號】    95,上訴,382
【裁判日期】    950726
【裁判案由】    毒品危害防制條例
【裁判全文】
臺灣高等法院刑事判決                 95年度上訴字第382號
上  訴  人  臺灣台北地方法院檢察署檢察官
被      告  甲○○
上列上訴人因被告違反毒品危害防制條例案件，不服臺灣台北地
方法院94年度訴字第369號，中華民國94年11月23日第一審判決
（起訴案號：臺灣台北地方法院檢察署93年度偵字第19236號）
，提起上訴，本院判決如下：
    主      文
上訴駁回。
    理      由
一、公訴意旨略以：甲○○明知海洛因及安非他命，分別係毒品
    危害防制條例所列管之第一級與第二級毒品，未經許可，不
    得擅自販賣、持有、轉讓或意圖販賣而持有。竟基於販賣第
    一、二級毒品營利之意圖，於民國九十三年十月左右，向年
    籍不詳綽號「鱔魚」之成年男子，販入市價總計約新臺幣（
    以下同）十萬元之第一級毒品海洛因五‧五一公克（業經公
    訴人更正為五點一五公克）及第二級毒品安非他命約二三‧
    ○一二五公克，準備伺機賣出。嗣於九十三年十月二十七日
    晚間十時三十分許，為警在臺北市○○區○○路三七○巷四
    十九號二樓前盤查，在其身上查獲毛重○‧五公克之安非他
    命一小包、針筒一支及分裝杓吸管二支，經甲○○帶同員警
    至上址二樓住處拿取身分證時，在屋內桌上查獲毛重八‧八
    五公克之第一級毒品海洛因八包、毛重二四‧八○公克之第
    二級毒品安非他命四包、針筒十九支、吸食器二組、酒精燈
    一組、電子磅秤一組、殘渣袋十二個及分裝袋八十四個，並
    於李明鴻所有之車號GQ─6768號自用小客車車內查獲甲○○
    放置其上之毛重○‧六五公克第一級毒品海洛因一小包，始
    被查獲，因認甲○○涉犯毒品危害防制條例第四條第一項、
    第二項之販賣第一、二級毒品罪嫌。
二、按犯罪事實應依證據認定之，無證據不得認定犯罪事實；不
    能證明被告犯罪者，應諭知無罪之判決，刑事訴訟法第一百
    五十四條第二項、第三百零一條第一項定有明文。次按同法
    第一百六十一條第一項規定，檢察官就被告犯罪事實，應負
    舉證責任，並指出證明之方法。因此，檢察官對於起訴之犯
    罪事實，應負提出證據及說服之實質舉證責任。倘其所提出
    之證據，不足為被告有罪之積極證明，或其指出證明之方法
    ，無從說服法院以形成被告有罪之心證，基於無罪推定之原
    則，自應為被告無罪判決之諭知，最高法院九十二年台上字
    第一二八號判例可資參照。再者，新修正刑事訴訟法第一百
    五十四條證據裁判主義之規定，乃揭櫫國際公認之刑事訴訟
    無罪推定原則，為修正刑事訴訟法保障被告人權之重要指標
    ，法院自應嚴守此一原則，在檢察官所舉證據及法院依法定
    職權調查所得之證據，足以證明被告有罪之前，自應推定其
    無罪。若所得證據其為訴訟上之證明，尚未達於通常一般人
    均不致有所懷疑，而得確信其為真實之程度者，自不能為有
    罪之認定，此為上開無罪推定原則之當然闡釋，自不能因犯
    罪之調查難易不同而有異，其理甚明（同院九十三年台上字
    第六七五○號判決參見）。再者，販賣毒品罪，固不以販入
    之後，復行賣出為必要，只須意圖營利而販入或賣出，有一
    於此，犯罪即應成立，惟販賣毒品之所謂販賣行為，仍須以
    行為人主觀上基於營利之意圖或目的，且客觀上有販入或賣
    出之行為，始足當之。
三、公訴人認被告甲○○涉犯本件販賣第一、二級毒品罪，係以
    ：被告之供述、證人李明鴻、李泊霓及員警潘山林之證詞，
    扣案之安非他命、海洛因、注射針筒、吸食器、酒精燈、電
    子磅秤、殘渣袋、分裝袋等物，及法務部調查局暨憲兵司令
    部刑事鑑識中心毒品鑑驗通知書等件，為主要論據。
四、訊據被告堅決否認有何販賣或轉讓第一、二級毒品犯行，辯
    稱：扣案第一、二級毒品及物品都不是我的，只有其中一包
    從我身上扣到的才是我的，在房間及車上扣得物品均係李明
    鴻所有，我不認識柯漢斌，當時李明鴻借住在我家，當初我
    向警察說毒品及扣案物品是我的，是因為我怕李明鴻以為我
    帶警察去抓他等語。另於原審理時辯稱：當天在住家樓下被
    警方盤查時，自身上所搜出之安非他命、針筒及分裝吸管等
    物固均為伊所有，且係先前向一綽號「鱔魚」之男子所購買
    供自己施用之毒品，惟帶同警方上樓拿取身分證時，警方於
    伊借用李明鴻之房間內所查獲之大批海洛因、安非他命、針
    筒、吸食器、磅秤及分裝袋等物，均為李明鴻所有，於樓下
    李明鴻車上查獲之海洛因亦屬李明鴻之物，因當天現場無人
    承認，且唯恐李明鴻誤會係伊帶警方上樓查緝，李明鴻又叫
    伊承認車上毒品為伊所有，故先前訊問時始坦承毒品為伊所
    有，然該等物品事實上係李明鴻所有，伊絕無販賣毒品等語
    。經查：
    (一)臺北市政府警察局松山分局員警潘山林、高松森於九十三
      年十月二十七日下午二十二時三十分許，在臺北市○○區
      ○○路三七○巷四十九號被告住處樓下，見被告於樓梯間
      內手持螺絲起子形跡有異，上前盤查詢問後，被告自行自
      身上取出第二級毒品甲基安非他命一包（驗餘淨重○‧二
      七一一公克，起訴書載為安非他命毛重○‧五公克）、針
      筒一支、分裝杓吸管二支等物，經員警帶同被告前往二樓
      住處拿取身分證，進入客廳後，復於被告友人李明鴻、李
      泊霓所在房間內桌上查獲第一級毒品海洛因八包（合計淨
      重五‧一五公克，起訴書載為毛重八‧八五公克）、第二
      級毒品甲基安非他命四包（驗餘淨重二二‧九二九二公克
      ，起訴書載為安非他命毛重二四‧八○公克）、針筒十九
      支、吸食器二組、酒精燈一個、電子磅秤一個、分裝吸管
      五支（起訴書漏載）、分裝袋八十四個、殘渣袋十個（起
      訴書誤為十二個）等物，再經警方帶同被告與李明鴻下樓
      ，於李明鴻所有之車牌號碼GQ─67 68號自用小客車車內
      查獲第一級毒品海洛因一包（淨重○‧三六公克，起訴書
      載為毛重○‧六五公克）等情，除據被告供承不諱外，並
      經證人李明鴻、李泊霓、潘山林、高松森證述明確（見本
      院九十四年十一月三日審判筆錄），復有前開扣案物品，
      暨法務部調查局九十三年十二月十七日調科壹字第○二○
      ○○六八○八號鑑定通知書、憲兵司令部刑事鑑識中心九
      十三年十二月二十七日（九三）安鑑字第○○四二三號鑑
      驗通知書各一紙在卷可稽（見第19236號偵查卷第154、
      160 頁），此部分查扣毒品之事實固堪以認定。
    (二)前開自被告身上查獲之第二級毒品甲基安非他命一包（
      驗餘淨重○‧二七一一公克）部分，被告迭於警詢、原審
      偵審及本院審判時供稱：係向真實姓名年籍均不詳、綽號
      「鱔魚」之成年男子所購得而供自己吸食，平日所施用毒
      品之來源均係向「鱔魚」所購買，其餘自身上查扣之針筒
      一支、分裝杓吸管二支等物亦為其所有，且於本件查獲前
      之九十三年十月二十七日上午十時許，甫於前揭龍江路住
      處施用海洛因及安非他命等語（見第19236號偵查卷第7至
      9 、12、69、109頁、原審聲羈卷第6頁、原審卷第42至43
      頁、第94頁反面、第107頁，本院95年4月12日審判筆錄第
      6 頁）。而被告自九十三年二月三日起至同年十月二十八
      日止（即含本件查獲前之最後一次施用毒品行為在內）之
      連續施用第一、二級毒品犯行，業經原審於九十三年十一
      月十五日以九十三年度訴字第一二○八號判處有期徒刑一
      年二月，於同年十二月六日確定等情，亦有前揭判決書（
      見原審卷第23至28頁）及本院被告前案紀錄表在卷可稽，
      足認被告確有施用第一、二級毒品之犯行。本院參酌於被
      告身上查獲前開少量單包之第二級毒品（驗餘淨重○‧二
      七一一公克），並同時查獲供施用之器具針筒一支、分裝
      杓吸管二支等物，核與其自白之施用犯行相符，是被告辯
      稱該於其身上扣得毒品係供自己施用等語，尚非全然無憑
      。
    (三)被告雖於九十三年十月二十八日第一次警詢時，供稱本件
      經警於李明鴻、李泊霓所在房間內查獲之海洛因八包、甲
      基安非他命四包、針筒十九支、吸食器、酒精燈、電子磅
      秤、分裝吸管、分裝袋、殘渣袋等物均為伊所有，李明鴻
      所有自小客車車內查獲之海洛因一包亦係伊向李明鴻借車
      開時放在車上的，是我自己要施用的云云（見第19236號
      偵查卷第7至9頁），惟於同日第二次警詢時陳稱：「警方
      所查扣之分裝袋係綽號『鱔魚』於九十三年十月二十七日
      十九時左右所寄放」（見偵查卷第13頁），於偵查時則稱
      ：在我住處扣得之毒品、分裝袋是綽號鱔魚之人寄放在我
      那邊（見第19236號偵查卷第69頁），車上扣得之海洛因
      是我的，我那天向李明鴻借車，在車上注射海洛因，忘記
      拿下來（同上卷第71頁），或稱：在我住處及GQ─6768號
      自用小客車車內查獲之安非他命、海洛因都是李明鴻所有
      ，其實沒有鱔魚這個人，毒品是李明鴻給我的，因為之前
      毒品都是李明鴻提供給我，他叫我承擔下來（同上卷第
      109 頁），嗣檢察官向原審聲請羈押訊問時改稱：「扣得
      的毒品不是我所有的，是一個叫『鱔魚』之男子所有的，
      他說有事情要去送東西，因毒品量太多了，所以放在我的
      住處，扣案的吸食器、酒精燈是我的，其餘都不是我的，
      都是『鱔魚』的‧‧‧我有在施用毒品，來源是鱔魚給我
      的，我施用的毒品是向他買的‧‧‧我沒有販買毒品，他
      （鱔魚）是在警察查獲當天放在我家的，才沒多久就被查
      獲了‧‧‧」等語（見聲羈卷第6頁）。於嗣後原審及本
      院審理則供稱：我身上毒品是向鱔魚買得，房間內及李明
      鴻車上所查獲之毒品等物均屬李明鴻所有，案發時李明鴻
      就借住在該間被查獲毒品之房間，因毒品在伊住處查獲，
      現場又無人承認，且唯恐李明鴻誤會係伊帶警方上樓查緝
      ，故先前訊問時始坦承毒品為伊所有，事實上李明鴻房內
      及車上之毒品等物均非伊所有，亦無販賣毒品等語（見原
      審卷第43頁、第94頁反面，本院94年4月12日審判筆錄第4
      頁）。綜上被告所陳，關於在李明鴻所住房內查獲毒品究
      為何人所有，被告所供固有前後不一之瑕疵，惟始終未供
      承扣案毒品係基於營利之意圖而販入或賣出所用；況被告
      本無自證無罪或誠實陳述之義務，不能僅以被告所陳前後
      不一而推論其有何販賣第一、二級毒品之意圖。公訴意旨
      指稱被告基於營利意圖，於九十三年十月左右向「鱔魚」
      購入本件市價總計約十萬元之海洛因、安非他命毒品，準
      備伺機賣出云云，尚乏依據。
    (四)證人李明鴻、李泊霓雖於警詢時均指稱扣案毒品為被告所
      有等語（見第19236號偵查卷第17、23頁），此為證人於
      審判外之陳述，本無證據能力；證人李明鴻於偵查時則稱
      ：當時我與李泊霓在甲○○房間，在看電視，我不知道毒
      品是何人的，去他家時就有了（同上卷第118），於原審
      審理時改稱：當時我與李泊霓在被告房裡，是被告帶我們
      去的，我在施用安非他命，因被告向我借車，說我可以用
      安非他命，李泊霓在看電視（見原審卷第97頁反面、第98
      頁）；證人李泊霓則於偵查時稱：我當時在房間剪指甲，
      扣到東西是甲○○的，因為警察去時，甲○○自己說的，
      之前有聽他說過，他有個弟弟在出事前，有留一些東西（
      同上卷第121頁），惟證人高松森證稱：「（問：查到房
      間內毒品當時，被告有無指稱是何人所有？）沒有印象」
      （見原審卷第96頁反面），亦有不符。姑不論證人李明鴻
      、李泊霓所陳互有不符，已難採信，惟渠等均未指證被告
      有何販賣毒品營利之行為或意圖。況查，本件扣案毒品之
      查獲經過，係由警員潘山林、高松森二人，因執行肅毒肅
      竊勤務，前往被告之臺北市○○區○○路三七○巷四十九
      號二樓住處，擬查證其胞弟是否因案在押時，見被告手持
      螺絲起子上下於一、二樓間，認其形跡可疑而上前盤查後
      ，由被告自行取出隨身攜帶之一包甲基安非他命及針筒、
      分裝杓吸管等物，並帶同警員前往二樓住處拿取身分證時
      ，經警員潘山林自屋內半掩之房門縫隙中，見證人李明鴻
      在內，且桌上置有毒品及分裝袋，因而入內查獲，是除各
      該在場人員及扣案物品外，並無其他相關之毒品跡證可資
      審認，此據證人潘山林、高松森結證在卷（見原審卷第92
      至95頁）。衡理，政府大力查緝販賣毒品，被告自無不知
      之理，且於被告住處房間內查獲之毒品數量非少，價值昂
      貴，倘係被告所有，則被告何以竟將之任意置於房間桌上
      明顯之處，而任由證人李明鴻、李泊霓出入房間，甚至由
      李明鴻取之自由施用？似與常情相悖，從而，於被告住處
      扣得之毒品是否確為被告所有，及李明鴻證稱被告曾提供
      毒品予其施用云云（見原審卷第98頁），均堪置疑。至於
      證人即警員潘山林雖指證李明鴻當日係手持剪刀，在屋內
      裁剪夾鏈袋再予加熱黏合，因認其在進行毒品分裝等語（
      見原審卷第92頁、93頁反面、94頁）；惟證人李明鴻於原
      審審理時則否認分裝，證稱其當時在房內施用毒品，既未
      持用剪刀，亦無裁切分裝袋之情形等語（見原審卷第97頁
      反面、98頁反面、99頁），經核本件扣案物品中，並無上
      述剪刀或經裁剪、黏合之分裝袋，業據原審當庭勘驗在卷
      （見原審卷第105反面），是以證人即警員潘山林所述，
      上開自門外探視所得之李明鴻裁剪、黏合動作，是否確實
      無誤，已屬可疑；縱論李明鴻有裁剪、黏合分裝袋之行為
      ，僅係其個人行為，不能據而推論被告與李明鴻有何共同
      以該分裝袋裝入毒品販售他人牟利之犯意聯絡或行為分擔
      。
    (五)另於李明鴻所有之車牌號碼GQ─6768號自用小客車車內
      查獲之少量第一級毒品海洛因一包（淨重○‧三六公克）
      ，雖被告先後辯稱係伊所有供自己施用之用，或稱是證人
      李明鴻所有等語，已如前述，固前後所陳不一，惟查被告
      及李明鴻於本件經警查獲前，均有施用第一級毒品海洛因
      犯行，此據被告及李明鴻供承不諱（見第19236號偵查卷
      第17頁，原審卷第107頁反面），並有李明鴻之濫用藥物
      尿液檢驗報告在卷可稽（見原審卷第53頁），且參諸於上
      開自用小客車上，僅查獲少量單包第二級毒品海洛因，核
      與渠等所供稱施用海洛因犯行相符，尚難遽認被告有販賣
      第一級毒品海洛因之犯行。
    (六)至於證人李明鴻雖指稱被告曾提供毒品予其施用云云（見
      原審卷第98頁），惟其於警詢時卻稱其所施用之毒品係向
      綽號阿明之人購入（見第19236號偵查卷第18頁），且被
      告亦否認提供或販賣毒品予李明鴻施用（見第19236號偵
      查卷第13、69頁，本院95年4月12日審判筆錄第2頁），復
      經本院調查證人李明鴻於原審證稱查獲當時其所施用之安
      非他命係被告所提供等語，尚難採信，已如前述，自難僅
      憑證人李明鴻瑕疵之陳述而認被告有販賣或轉讓毒品犯行
      。
五、綜上各情，本件依公訴人所提出之證據，均尚不足以證明被
    告確有公訴意旨所指向綽號「鱔魚」之男子購入第一、二級
    毒品，並伺機販出營利之行為，此外，檢察官亦不能提出其
    他積極證據或證明方法，足資證明被告確有公訴人所指上開
    販賣毒品犯行，即屬不能證明被告犯罪，揆諸前開法條、判
    例意旨，自應為諭知被告無罪判決。原審因而諭知被告無罪
    判決，並無錯誤，檢察官上訴指摘原判決不當為無理由，應
    予駁回。
據上論斷，應依刑事訴訟法第368條，判決如主文。
本案經檢察官劉靜婉到庭執行職務。
中    華    民    國    95    年    7     月    26    日
                  刑事第七庭    審判長法  官 陳 正 雄
                                      法  官 許 錦 印
                                      法  官 蔡 光 治
以上正本證明與原本無異。
如不服本判決，應於收受送達後十日內向本院提出上訴書狀，其
未敘述上訴之理由者並得於提起上訴後十日內向本院補提理由書
（均須按他造當事人之人數附繕本）。
                                      書記官 陳 韋 杉
中    華    民    國    95    年    7     月    28    日


司法院資訊處製作；財團法人民間司法改革基金會備份。
